【裁判字號】    98,台上,7926
【裁判日期】    981230
【裁判案由】    違反水土保持法
【裁判全文】
最高法院刑事判決            九十八年度台上字第七九二六號
上  訴  人  甲○○
選任辯護人  陳志勇律師
上列上訴人因違反水土保持法案件，不服台灣高等法院九十八年
十月十四日第二審更審判決（九十七年度上更(一)字第五三五號，
起訴案號：台灣板橋地方法院檢察署九十三年度偵字第一一四六
二號），提起上訴，本院判決如下：
    主  文
原判決撤銷，發回台灣高等法院。
    理  由
本件原判決撤銷第一審諭知上訴人甲○○無罪之判決，改判依想
像競合犯之規定，從一重論處上訴人共同犯水土保持法第三十三
條前段之違反水土保持規定致生水土流失罪刑，固非無見。
惟查：(一)證人應命具結；又證人、鑑定人依法應具結而未具結者
，其證言或鑑定意見不得作為證據，刑事訴訟法第一百八十六條
第一項前段、第一百五十八條之三分別定有明文。故證人於檢察
官偵查中或法院審判中作證，除在法律上有得以拒絕作證或不得
令其具結之情形者外，均應依法命其具結，其證言始具有證據能
力。至於刑事訴訟法施行法第七條之三所規定「中華民國九十二
年一月十四日修正通過之刑事訴訟法施行前，已繫屬於各級法院
之案件，其以後之訴訟程序，應依修正刑事訴訟法終結之。但修
正刑事訴訟法施行前已依法定程序進行之訴訟程序，其效力不受
影響。」該條但書所規定，修正刑事訴訟法施行前已依法定程序
進行之訴訟程序（包括證據法則之適用），其效力不受影響，係
指先前所進行之訴訟程序符合當時有效之法律規定而言，並非謂
修正刑事訴訟法施行前所有已經進行之訴訟程序，不問其是否符
合當時有效之法律規定，於新法施行後一律承認其效力。而證人
應命具結，此於修正前、後之刑事訴訟法第一百八十六條，均有
明文。從而證人於偵查或審判中作證，除在法律上有得以拒絕作
證或不得令其具結者外，不論依修正前或修正後刑事訴訟法規定
，均應依法具結，始有證據能力。倘依法應具結而未具結者，其
證言即不得作為證據。原判決認定上訴人與林鈺凱共同未取得土
地所有權人陳朝芳、林鴻、林鴻南之同意，復未事先擬具水土
計畫書，擅自在台北縣林口鄉○○段東湖小段第五十四之三、五
十四之四號之山坡地上堆置廢棄土石，破壞地表、地下水源涵養
，使土壤受污染，致生公共危險並致水土流失，而有共同犯水土
保持法第三十三條之違反水土保持規定致生水土流失之犯罪事實
，係以證人林慶華於第一審法院林鈺凱公共危險案件（八十七年
度訴緝字第一九０號）之證詞為其部分之論據（原判決理由貳、
一(二)）。然稽之卷內資料，林慶華作證前、後，均未具結（上揭
卷影本第八十三頁），原判決未說明林慶華之證詞如何具有證據
能力，逕採為認定事實之基礎，自有適用法則不當與理由不備之
違法。(二)審理事實之法院，對於案內一切證據，除認為不必要者
外，均應詳為調查，然後基於調查所得之心證，以為判斷事實之
基礎，如有應行調查之證據未經依法調查，或證據雖已調查而其
內容尚未明瞭者，遽行判決，均屬應於審判期日調查之證據而未
予調查之違法。原判決認定上訴人未取得土地所有權人陳朝芳、
林鴻、林鴻南之同意，擅自在陳朝芳等人所有之上揭土地上堆
置廢棄土石等情，並依憑原審法院九十年度上更(一)字第七０九號
刑事判決，說明陳朝芳未曾同意提供土地予林鈺凱等語（原判決
理由貳、一(一)）。惟查，陳朝芳係涉嫌出借台北縣林口鄉○○段
東湖小段第七十七之一、七十八之三號之山坡地予林鈺凱堆置廢
棄土石，由檢察官提起公訴後，經審理結果，認其犯罪不能證明
而為無罪判決確定，固有該刑事判決在卷可憑（原審卷第七十八
頁），然該案件事實相關土地之地號（七十七之一、七十八之三
）與本件土地之地號（五十四之三、五十四之四）並不相同，陳
朝芳縱未出借上揭七十七之一、七十八之三地號土地，與其是否
應允出借同地段五十四之三、五十四之四地號土地之間，並無必
然之關聯。詳情如何，既攸關上訴人是否未經土地所有權人之同
意而擅自在他人山坡地上堆置廢棄物之認定，自有查明之必要。
原判決未為勾稽釐清，遽為不利上訴人之認定，自有證據調查未
盡之違法。(三)水土保持法為山坡地保育利用條例之特別規定，依
特別法優於普通法之法律競合關係，應優先適用水土保持法之規
定論處。原判決認定上訴人僱用林鈺凱在他人所有之山坡地上傾
倒廢棄土石，係犯水土保持法第三十三條第三項及違反修正前山
坡地保育利用條例第三十條第一項之規定，應依同條例第三十五
條第三項處斷，所犯二罪，係一行為而觸犯數罪名，為想像競合
犯，應從一重違反水土保持法之罪處斷云云（原判決理由貳、三
(一)2.），自有適用法則不當之違誤。以上或為上訴意旨所指摘，
或屬本院得依職權調查之事項，應認原判決仍有撤銷發回更審之
原因。
據上論結，應依刑事訴訟法第三百九十七條、第四百零一條，判
決如主文。
中    華    民    國  九十八  年  十二    月   三十   日
                      最高法院刑事第十二庭
                          審判長法官  黃  一  鑫
                                法官  張  春  福
                                法官  林  勤  純
                                法官  李  錦  樑
                                法官  陳  國  文
      本件正本證明與原本無異
                                      書  記  官
中    華    民    國  九十九  年    一    月   十一   日
                                                      R

司法院資訊處製作；財團法人民間司法改革基金會備份。
